【裁判字號】    98,訴,18
【裁判日期】    980820
【裁判案由】    給付土地使用代價
【裁判全文】
臺灣彰化地方法院民事判決                98年度訴字第18號
原      告  乙○○
訴訟代理人  陳大俊律師
被      告  甲○○
                      號
訴訟代理人  何志揚律師
上列當事人間請求給付土地使用代價事件，本院於民國98年8 月
6 日言詞辯論終結，判決如下：
    主      文
被告應給付原告新臺幣拾柒萬柒仟參佰伍拾肆元，及自本件判決
確定日起至清償日止按年息百分之五計算之利息。
被告應給付原告新臺幣拾貳萬肆仟零伍拾元，及自本件判決確定
日起至清償日止按年息百分之五計算之利息。
原告其餘之訴駁回。
本判決原告勝訴部分得假執行。
訴訟費用由被告負擔六分之五，餘由原告負擔。
    事實及理由
一、原告起訴主張：
（一）原告為坐落彰化縣員林鎮○○段377 地號土地（下稱系爭
      土地）之所有權人，惟被告自73年3 月9 日起即以其所有
      坐落員林鎮○○段49建號之建物（門牌號碼為彰化縣員林
      鎮○○路○ 段421 巷72弄4 號）暨上開建物之聯外道路而
      使用系爭土地；又自89年7 月2 日起迄於97年7 月1 日止
      ，被告另以其所有坐落同段54建號之建物（門牌號碼為彰
      化縣員林鎮○○路○ 段421 巷72弄1 號）暨上開建物之聯
      外道路而使用系爭土地，上開土地遭被告占有暨使用之現
      狀有測量圖乙份可參。
（二）原告嗣以被告無權占有系爭土地而提起拆屋還地之訴訟，
      經臺灣高等法院臺中分院91年度重上字第140 號民事判決
      及最高法院94年度臺上字第539 號民事裁定駁回確定在案
      ，依上開確定判決之理由，乃認原告基於系爭土地所有權
      人之地位行使請求被告拆屋還地之權利，有權利濫用禁止
      規定之適用，並推斷原告默許被告繼續使用系爭土地。惟
      依最高法院73年5 月8 日民事庭會議決議，乃認該院48年
      臺上字第1457號判例，應推斷土地承買人默許房屋承買人
      繼續使用土地，參照該判例之原判決全部裁判意旨，係認
      為使用系爭土地之房屋所有人對土地所有人應支付相當之
      代價，則其法律關係之性質，當屬租賃。至其租金數額，
      如當事人間不能協議決定，當可訴請法院裁判。
（三）為此，原告前曾基於上開民事確定判決揭示兩造間就系爭
      土地使用所存在之租賃法律關係，請求被告應給付其使用
      系爭土地之代價共計新臺幣（下同）552 萬元（276×2＝
      552 ），惟經被告委請律師發函拒絕，存證信函及律師函
      附卷可證，應認兩造無法協議決定被告使用系爭土地應支
      付之代價金額，原告自得提起本件訴訟請求本院酌定系爭
      土地之使用代價金額為若干，並依本院酌定之代價金額，
      請求被告給付原告自本件判決確定日起至清償日止按年息
      百分之5 計算之利息。因原告之妻即訴外人林秀花現以其
      所有門牌號碼彰化縣員林鎮○○路○ 段421 巷46弄13號之
      房屋出租予第三人賴武智使用，雙方約定每月之租金為10
      ,000 元 ，此有房屋租賃契約影本可參。而上開房屋與被
      告占用系爭土地之房屋，均為同一建商在同一土地上興建
      之同一批房屋，兩者之市場價值應屬相同。故倘以上述租
      金之百分70計算使用基地之代價，應為每月7,000 元（即
      每年84,000元）為合理之使用系爭土地代價。
（四）系爭土地使用代價請求權並未罹於消滅時效期間，因1.兩
      造就系爭土地始終未合意簽定租賃契約；且2.消滅時效自
      請求權可行使時起算，民法第128 條前段定有明文，原告
      請求被告給付使用系爭土地代價，係因兩造前曾因無權占
      有返還土地事件涉訟，案經臺灣高等法院臺中分院91年度
      重上字第140 號民事判決及最高法院94 年度臺上字第539
      號民事裁定裁判確定，而依上開確定判決理由揭示之旨，
      認原告基於系爭土地所有權人之地位行使請求被告拆屋還
      地之權利，有權利濫用禁止規定之適用，並應推斷原告默
      許被告繼續使用系爭土地，故原告基上確定判決理由認定
      之法律關係，始對被告提起本件訴訟，已詳述如前，準此
      可知，所謂原告默許被告繼續使用系爭土地乙節，係屬法
      院在確定判決理由中所為之推斷，並非出自兩造間合意之
      法律行為，故基此法院在判決中事後判斷始生之請求權即
      請求給付土地使用代價之權利，其消滅時效自應從原告收
      受上述最高法院94年臺上字第539 號民事裁定正本以後，
      始得開始起算。查上開民事裁定正本係於94年4 月7日 始
      作成，原告係於97年11月20日提起本件訴訟行使系爭權利
      ，自未罹於時效甚明。
（五）並聲明：1.請求酌定自73年3 月9 日起迄於97 年3 月8日
      止，被告以其所有坐落員林鎮○○段49建號之建物（門牌
      號碼為彰化縣員林鎮○○路○ 段421 巷72弄4 號）暨上開
      建物之聯外道路；及自89年7 月2 日起迄於97 年7 月1日
      止，被告以其所有坐落同段54建號之建物（門牌號碼為彰
      化縣員林鎮○○路○ 段421 巷72弄1 號）暨上開建物之聯
      外道路，而使用原告所有坐落彰化縣員林鎮○○段377 地
      號土地之代價金額。2.被告應給付原告前開使用土地之代
      價金額，並自本件判決確定日起至清償日止按年息百分之
      5計算之利息。
二、被告則以：
（一）按「土地及其土地上之房屋同屬一人所有，而僅將土地或
      僅將房屋所有權讓與他人，或將土地及房屋同時或先後讓
      與相異之人時，土地受讓人或房屋受讓人與讓與人間或房
      屋受讓人與土地受讓人間，推定在房屋得使用期限內，有
      租賃關係。其期限不受第449 條第1 項規定之限制。前項
      情形，其租金數額當事人不能協議時，得請求法院定之」
      ，民法第425 條之1 載有明文。查原告從未出面與被告協
      商關於被告使用系爭土地之租金或土地使用代價之數額，
      僅自行寄發存證信函通知被告應繳付自73年3 月9 日起迄
      今之租金各276 萬元，被告不得已始委請律師寄發律師函
      請求原告出面協商租金或土地使用代價之數額，因此本案
      並無租金數額當事人不能協議之情形，原告在尚未證明與
      被告協議不成前，自不得提起訴訟請求法院酌定，因此原
      告之訴顯然不合法，且有濫用司法資源之嫌。
（二）次按租金之請求權因5 年間不行使而消滅，民法第126 條
      定有明文，再按「租金之請求權因5 年間不行使而消滅，
      既為民法第126 條所明定，至於終止租約後之賠償與其他
      無租賃契約關係之賠償，名稱雖與租金異，然實質上仍為
      使用土地之代價，債權人應同樣按時收取，不因其契約終
      止或未成立而謂其時效之計算應有不同」（最高法院49年
      臺上字第1730號判例意旨參照）。查原告對於自73年3 月
      9 日起至92年11月18日為止之期間，從未向被告收取租金
      或請求給付土地使用代價等情並不爭執，因此關於上開期
      間之租金或土地使用代價請求權顯然已罹於5 年時效而消
      滅，被告自得依據首揭規定行使時效抗辯權，拒絕給付73
      年3 月9 日起至92年11月18日期間之租金或土地使用代價
      。
（三）復本件經本院函囑華聲企業發展鑑定顧問（有）公司（下
      稱華聲公司）鑑定後，系爭土地每年租金為1,200 元/ 坪
      （參華聲公司鑑定報告第20頁），是依此上開單價計算，
      每年原告得向被告收取之租金為（25.82 坪+13.9 坪+16.
      99坪，參華聲公司鑑定報告第1 頁）×1,200 ＝68,052元
      ，始為合理等語，資為抗辯。並聲明：1.原告之訴駁回。
      2.訴訟費用由原告負擔。
三、兩造不爭執之事項：
（一）被告自73年3 月9 日起即以其所有坐落員林鎮○○段49建
      號之建物（門牌號碼為彰化縣員林鎮○○路○ 段421 巷72
      弄4 號）暨上開建物之聯外道路而使用系爭土地達113.47
      2 平方公尺（即34.315坪）；又自89年7 月2 日起迄於97
      年7 月1 日止，被告另以其所有坐落同段54建號之建物（
      門牌號碼為彰化縣員林鎮○○路○ 段421 巷72弄1號） 暨
      上開建物之聯外道路而使用系爭土地達74.061平方公尺（
      即22.395坪），共計占用原告所有之系爭土地達187.533
      平方公尺（即56.71 坪），占用期間未曾給付任何金額予
      原告。
（二）97年1 、2 月間兩造曾以存證信函，就原告對於被告佔用
      系爭土地使用代價之請求，為意見上之往返溝通。
（三）依華聲公司鑑定報告第20頁所載，被告占用系爭土地之每
      坪年租金為1,200 元。
四、得心證之理由：
（一）系爭土地為原告所有，為兩造所是認，並有土地登記第一
      類謄本、第二類謄本、96年度訴字第457 號判決附卷可稽
      （見本院卷第7 、94-1頁，華聲公司鑑定報告附件28-1頁
      ），堪認為真實。又被告自73年3 月9 日起即以其所有坐
      落員林鎮○○段49建號之建物（門牌號碼為彰化縣員林鎮
      ○○路○ 段421 巷72弄4 號）暨上開建物之聯外道路而使
      用系爭土地；自89年7 月2 日起迄於97年7 月1 日止，被
      告另以其所有坐落同段54建號之建物（門牌號碼為彰化縣
      員林鎮○○路○ 段421 巷72弄1 號）暨上開建物之聯外道
      路而使用系爭土地，共計占用系爭土地達187.533 平方公
      尺（即56.71 坪），佔用期間未曾給付任何金額予原告等
      情，為兩造所不爭執，且經另案民事一審法官勘驗現場、
      囑託彰化縣員林地政事務所測量人員勘測，及本院送請華
      聲公司鑑定無訛，有91年4 月2 日複丈成果圖、建物登記
      謄本、原告提出之正地測量工程顧問有限公司現況測量圖
      、華聲公司鑑定報告等件在卷可憑（見本院卷第8-10、24
      頁，華聲公司鑑定報告第1 頁），亦堪信為真實。
（二）按法院於確定判決理由中，對訴訟標的以外當事人所主張
      或抗辯之重要爭點，本於兩造辯論之結果所為之判斷結果
      ，除有顯然違背法令，或當事人提出新訴訟資料足以推翻
      原判斷之情形外，於同一當事人間，就與該重要爭點有關
      之他訴訟，不得再為相反之主張，法院亦不得作相異之判
      斷，此源於訴訟上之誠信原則及當事人公平之訴訟法理，
      避免紛爭反覆發生，以達「一次解決紛爭」所生之一種判
      決效力（拘束力），即所謂「爭點效」，亦當為程序法所
      容許（最高法院96年度臺上字第2569號判決意旨可資參照
      ）。查原告前以被告無權占有系爭土地而提起拆屋還地之
      訴訟，於二審兩造言詞辯論後，經臺灣高等法院臺中分院
      91年度重上字第140 號民事判決及最高法院94年度臺上字
      第539 號民事裁定駁回確定在案，有上揭2 裁判在卷可按
      （見本院卷第11-27 頁），依上開確定判決之理由，乃判
      斷原告基於系爭土地所有權人之地位行使請求被告拆屋還
      地之權利，屬權利之濫用，並認為原告默許被告繼續使用
      系爭土地，揆諸上開爭點效之說明，應可採據；且為兩造
      所不爭執，有臺中民權路郵局存證信函影本2 份、律師函
      1 份在卷可佐（見本院卷第29-31 頁）。
（三）次按土地與房屋同屬一人，而將土地及房屋分開同時或先
      後出賣時，依最高法院48年臺上字第1457號判例，應推斷
      土地承買人默許房屋承買人繼續使用土地，參照該判例之
      原判決全部裁判意旨，係認為使用土地之房屋所有人對土
      地所有人應支付相當之代價，則其法律關係之性質，當屬
      租賃。至其租金數額，如當事人間不能協議決定，當可訴
      請法院裁判（最高法院73年度第5 次民事庭會議決議意旨
      參照）。又租金之請求權因5 年間不行使而消滅，既為民
      法第126 條所明定，至於終止租約後之賠償與其他無租賃
      契約關係之賠償，名稱雖與租金異，然實質上仍為使用土
      地之代價，債權人應同樣按時收取，不因其契約終止或未
      成立而謂其時效之計算應有不同（最高法院49年臺上字第
      1730號判例意旨參照）。查本件原告默許被告使用系爭土
      地、且自始未曾收取被告任何使用系爭土地之代價等節，
      已敘述於前，參酌前揭最高法院決議、判例之意旨，應可
      推認使用土地之所有人即被告對土地所有人即原告應支付
      之相當代價，其法律關係性質，係屬租賃，且一旦租金數
      額，兩造間無法協議決定時，自可訴請本院裁判。本件原
      告雖未親自出面與被告協商關於被告使用系爭土地代價之
      數額，然其於97年1 月間寄發存證信函通知被告因占用系
      爭土地，應繳付租金共計552 萬元一情，為被告所不爭執
      ，且有臺中民權路郵局存證信函影本2 份在卷可考（見本
      院卷第29、30頁），堪信為真；被告嗣後並委請律師寄發
      律師函表示：原告超過5 年之租金請求，已罹於消滅時效
      、租金年息應以不超過土地及建物申報總價年息百分之10
      為限等意見，有律師函1 份附卷可參（見本院卷第31頁）
      ，足徵兩造確實已就系爭土地相當租金之使用代價為意見
      之交換與協商，然終至無法成立協議，原告提起訴訟請求
      法院酌定數額，應屬合法無疑，被告所為原告之訴不合法
      ，且濫用司法資源等之抗辯，無可憑採。
（四）本件系爭土地之使用代價經本院送請華聲公司，依國際估
      價原則即成本估價法、市場估價法、所得估價法、開發估
      價法，並參酌當地人口因素、交通情況、里鄰環境、公共
      設施、道路建設及當地目前建設發展情形等因素為決議、
      鑑定後，認系爭土地之租金每坪每月為100 元（即每平方
      公尺30.25 元），有上揭鑑定報告1 份附卷（見華聲公司
      鑑定報告第20頁）；且為兩造所不爭執（見本院卷第92頁
      ），故依每坪年租金1,200 元（100 ×12＝1,200） ，作
      為計算被告使用系爭土地共計56.71 坪（即187.533 平方
      公尺）之代價標準，應可認定。
（五）復按「利息、紅利、租金、贍養費、退職金及其他1 年或
      不及1 年之定期給付債權，其各期給付請求權，因5 年間
      不行使而消滅。」、「消滅時效，自請求權可行使時起算
      。」民法第126 條、第128 條第1 項分別定有明文。「被
      上訴人自上訴人占用係爭土地時，即得行使其請求權，其
      請求權消滅時效亦應自上訴人占用土地時起算，故被上訴
      人就上訴人之租金給付債權，應自起訴時起回溯5 年起算
      」（最高法院89年度臺上字第1902號判決意旨參照）。「
      所謂時效不完成，乃時效期間行將完成之際，有不能或難
      於中斷時效之事由，而使時效於該事由終止後一定期間內
      ，暫緩完成，俾請求權人得於此一定期間內行使權利，以
      中斷時效之制度。故有時效不完成之事由時，於該時效不
      完成之一定期間內，如無時效中斷事由發生，其時效即告
      完成。我國民法僅有時效不完成制度，未採時效進行停止
      制度，故時效進行中，不論任何事由，均不因而停止。」
      （最高法院80年臺上字第2497號判例意旨參照）。查本件
      原告得就被告使用系爭土地請求給付代價之性質為租金，
      已敘述如前，故應適用民法第126 條5 年短期消滅時效之
      規定甚明；又自73年、89年間，被告分別占用系爭土地時
      起，原告即得分別行使對被告之租金給付請求權，其請求
      權之消滅時效應自被告分別占用系爭土地時起算亦明，故
      原告於本件得向被告起訴請求之租金，應自起訴時即97年
      11月20 日 （有原告起訴狀上本院之收文戳章可證，見本
      院卷第3 頁）回溯5 年即92年11月21日起算，始屬未罹於
      時效。原告雖主張：其請求被告給付土地使用代價之權利
      ，消滅時效應自原告收受上述最高法院94 年臺上字第539
      號民事裁定正本以後，始得開始起算，而上開民事裁定正
      本係於94年4 月7 日始作成，原告係於97年11月20日提起
      本件訴訟行使系爭權利，故原告請求被告給付自73年間、
      89 年 間起之使用土地代價，並未罹於時效等語。然前開
      最高法院之裁定並無創設原告請求權之效力，僅係肯認臺
      灣高等法院臺中分院前揭判決之認定，即被告並非無權占
      有系爭土地，而係基於原告默許之同意等情，依法原告自
      被告開始占用系爭土地時起，本即得行使對於被告之使用
      代價給付請求權，無待於最高法院裁定之創設甚顯；且縱
      使被告係屬無權占用系爭土地之情形亦同，蓋倘被告係無
      權占用系爭土地，原告不僅得請求被告拆屋還地，亦可自
      被告占用系爭土地時起，請求不當得利之給付亦顯，故原
      告所稱於收受最高法院裁定時起，始得起算消滅時效，並
      無可採。況消滅時效，應自請求權可行使時起算，倘原告
      主張消滅時效之起算點為收受前開最高法院裁定時之94年
      間，則原告之請求權行使起點亦應為94年間，而非原告所
      主張之73年間、89年間，原告此一主張消滅時效與請求權
      行使時點不一致之論點，與我國法律規定未符，自無可採
      。另自原告得行使請求權起（即73年間、89年間起），綜
      觀全卷資料，並無任何中斷時效或時效不完成之事由發生
      ，且我國並無時效停止之制度，故時效之進行應自原告得
      行使時起，至原告起訴時回溯5 年即92年11月21日止即消
      滅。
（六）城市地方房屋之租金，以不超過土地及其建築物申報總價
      年息百分之10為限，土地法第1 條載有明文。查本件系爭
      土地相當租金之使用代價年息，雖無前開針對「房屋」租
      金所為之相關規定可資適用，然亦屬於「城市地方」之系
      爭土地，自得以酌之前開年息比例之立法精神，於考量相
      關地區經濟、人口動向、人文景觀、房地產交易狀況後，
      而為綜合之認定。因系爭土地區域為住宅區經濟型態，人
      口成長持平、有人口遞減之情形，又未來發展之潛力屬穩
      定成長，並無活絡之房地產交易情形，且被告對於原告主
      張請求之年息百分之5 比例，於本院審理中自始均無爭執
      ，故原告除上開土地使用代價之請求外，另主張被告應給
      付原告自本件判決確定日起至清償日止按年息百分之5 計
      算之利息，乃屬合理。
五、綜上，自92年11月21日起迄原告請求之97年3 月8 日止，被
    告以其所有坐落員林鎮○○段49建號之建物（門牌號碼為彰
    化縣員林鎮○○路○ 段421 巷72弄4 號）暨上開建物之聯外
    道路，而使用原告所有坐落彰化縣員林鎮○○段377 地號土
    地之代價金額為177,354 元（（1,200 ×34.315）×（4 ＋
    112/365） ＝177,354 ，元以下四捨五入）；自92年11月21
    日起迄原告請求之97年7 月1 日止，被告以其所有坐落同段
    54 建 號之建物（門牌號碼為彰化縣員林鎮○○路○ 段421
    巷72 弄1號）暨上開建物之聯外道路，而使用原告所有坐落
    彰化縣員林鎮○○段377 地號土地之代價金額為124,050 元
    （（1,200 ×22.395）×（4 ＋225/365） ＝124,050 ，元
    以下四捨五入）。原告除得請求被告給付前開使用土地之代
    價金額外，並得分別請求自本件判決確定日起至清償日止按
    年息百分之5 計算之利息。原告逾此部分之主張，則屬無據
    ，應予駁回。
六、本件事證已臻明確，兩造其餘攻擊、防禦方法及舉證，核與
    判決無影響，爰不一一論述，併此敘明。
七、本判決原告勝訴部分所命被告給付之金額並未逾50萬元，應
    依民事訴訟法第389 條第1 項第5 款之規定，依職權宣告假
    執行。
八、訴訟費用負擔之依據：民事訴訟法第79條。
中    華    民    國    98   年    8    月    20    日
                    民事第二庭法  官  林秉暉
上為正本係照原本作成。
如不服本判決，應於判決送達後20日內，向本院提出上訴狀。
中    華    民    國    98   年    8    月    20    日
                              書記官  廖春慧


司法院資訊處製作；財團法人民間司法改革基金會備份。
